【裁判字號】    97,上,91
【裁判日期】    971021
【裁判案由】    確認抵押權不存在
【裁判全文】
臺灣高等法院臺南分院民事判決  97年度上字第91號
上  訴  人  乙○○
                        樓之1
訴訟代理人  蔡秋聰    律師
被 上 訴人  甲○○○
訴訟代理人  鄭世賢    律師
上列當事人間請求確認抵押權不存在等事件，上訴人對於中華民
國九十七年三月十九日臺灣臺南地方法院第一審判決（九十六年
度重訴字第二五六號）提起上訴，本院於九十七年十月七日言詞
辯論終結，判決如下：
      主      文
上訴駁回。
第二審訴訟費用由上訴人負擔。
      事  實  及  理  由
一、被上訴人主張：坐落台南縣白河鎮○○○段九二二地號土地
    ，應有部分十分之七（下稱系爭土地），係伊所有；訴外人
    即伊次子及次媳吳自然、張玉惠二人未經伊同意及授權，於
    民國九十六年四月二十三日將伊所有系爭土地，設定上訴人
    為權利人，伊及吳自然、張玉惠二人為債務人，權利價值本
    金最高限額新台幣（下同）六百萬元抵押權（下稱系爭抵押
    權）予上訴人，經台南縣白河地政事務所於九十六年五月三
    日，以白地字第二０二四０號收件，並辦理抵押權設定登記
    完畢。惟兩造間並無借款債權債務存在，伊亦未同意或授權
    他人與上訴人成立系爭抵押權契約，以擔保伊自己或訴外人
    吳自然、張玉惠二人借款債務之意思；系爭抵押權及抵押權
    所擔保之抵押借款債權對伊自始均不存在；因上訴人否認之
    ，致伊之私法上地位有受侵害之危險，即有以確認判決除去
    之法律上利益。爰本於確認之訴請求權及物上請求權，求為
    命：確認系爭抵押權，及抵押權所擔保上訴人對伊之借款
    債權均不存在。上訴人應將系爭抵押權設定登記塗銷之判
    決；原審為伊勝訴判決並無不合，並聲明：(一)上訴駁回。(二)
    第二審訴訟費用由上訴人負擔。
二、上訴人則以：被上訴人與其次子吳自然及次媳張玉惠在高雄
    市開設多家公司，經營高級轎車進口買賣多年，於九十六年
    間陸續向渠借貸多筆金錢，渠先後出借款項達三千萬元，迄
    未獲清償。經渠向被上訴人等人追討、協商清償結果，除由
    被上訴人及訴外人吳自然、張玉惠共同簽發，發票日為九十
    六年五月九日，票據號碼：ＷＧ00000000號、金額
    六百萬元本票（下稱系爭本票）一紙交渠收執外，並由被上
    訴人提供名下不動產設定抵押權，作為渠借款債權之擔保。
    系爭抵押權係由被上訴人提供其印鑑證明、印鑑章、土地所
    有權狀，授權訴外人張玉惠辦理；縱被上訴人並未授權他人
    辦理系爭抵押權，然系爭抵押權設定登記文件上之印文為被
    上訴人所有，被上訴人亦應對渠負表見代理之授權人責任。
    又縱認被上訴人並未向渠借款，惟被上訴人與訴外人吳自然
    、張玉惠共同簽發系爭本票，亦有承擔訴外人張玉惠、吳自
    然對於渠之借款債務意思。又縱被上訴人並未承擔上揭債務
    ，亦有以系爭抵押權擔保訴外人張玉惠、吳自然對渠之借款
    債務之意思等情詞，資為抗辯；原審為渠敗訴判決尚有未合
    ，並聲明：(一)原判決廢棄。(二)被上訴人在第一審之訴駁回。
    (三)第一、二審訴訟費用由被上訴人負擔。
三、按確認法律關係之訴，非原告有即受確認判決之法律上利益
    者，不得提起之；確認證書真偽或為法律關係基礎事實存否
    之訴，亦同，民事訴訟法第二百四十七條第一項定有明文。
    又所謂即受確認判決之法律上利益，係指因法律關係之存否
    不明確，致原告在私法上之地位有受侵害之危險，而此項危
    險得以對於上訴人之確認判決除去之者而言，故確認法律關
    係成立或不成立之訴，苟具備前開要件，即得謂有即受確認
    判決之法律上利益（最高法院四十二年台上字第一０三一號
    判例意旨參照）；查：本件被上訴人主張兩造間並無借款債
    權債務存在，被上訴人亦未同意或授權他人與上訴人成立系
    爭抵押權契約，以擔保被上訴人自己或訴外人吳自然、張玉
    惠二人對於上訴人之借款債務意思，系爭抵押權及抵押權所
    擔保之抵押借款債權對被上訴人自始均不存在等語，惟為上
    訴人否認；是就被上訴人主張之上揭事實言，足認兩造間就
    系爭抵押權及抵押權所擔保之借款法律關係是否存在，並不
    明確，被上訴人主張其有遭上訴人追償債權及實行抵押權，
    致其私法上之地位有受侵害之危險者，於法並無不合；揆諸
    上開說明，被上訴人據以提起本件確認之訴，自有即受確認
    判決之法律上利益，先予敘明。
四、再按確認法律關係不存在之訴，如被告主張其法律關係存在
    時，應由被告負舉證責任，最高法院著有四十二年台上字第
    一七０號判例可資參照；本件被上訴人主張：兩造間並無借
    款債權債務存在，伊亦未同意或授權他人與上訴人成立系爭
    抵押權契約，以擔保伊自己或訴外人吳自然、張玉惠二人借
    款債務之意思；系爭抵押權及抵押權所擔保之抵押借款債權
    對伊自始均不存在等語，惟為上訴人否認，並以上情置辯；
    揆諸上開說明，被上訴人訴請確認系爭抵押權及抵押權所擔
    保之抵押借款債權等法律關係均不存在者，自應由上訴人就
    其抗辯上開法律關係存在之積極事實，負舉證之責。
五、上訴人抗辯：被上訴人為償還借款債務，除由被上訴人及訴
    外人吳自然、張玉惠共同簽發系爭本票交上訴人收執外，並
    由被上訴人提供名下不動產設定抵押權，作為借款債權之擔
    保者，無非以被上訴人自認系爭本票，及辦理系爭抵押權登
    記之相關文件上之印文為真正，足認被上訴人確有與上訴人
    設定系爭抵押權之合意，或授權訴外人吳自然、張玉惠二人
    辦理系爭抵押權，及向上訴人借款六百萬元，或承擔訴外人
    吳自然、張玉惠之六百萬元借款債務者，為其論據；惟查：
（一）坐落台南縣白河鎮○○○段九二二地號土地，原係被上訴
      人之夫吳天生所有；嗣吳天生於九十五年七月十一日死亡
      時，被上訴人及吳天生之子女即訴外人吳自隆、吳自然、
      甲○○○、黃吳秀桃、吳秀榕等人均係其法定繼承人，於
      繼承吳天生之遺產後，並協議為遺產分割。其中約定就系
      爭白河鎮○○○段九二二地號土地部分，由被上訴人以辦
      理夫妻剩餘財產差額分配為原因，取得應有部分十分之七
      ，其餘應有部分十分之三則以繼承為原因，由訴外人吳自
      隆分配取得，並委託吳欣生代書於九十六年四月四日向台
      南縣白河地政事務所申辦，而於同年月十日登記完畢等情
      ，有被上訴人於原審提出而為上訴人所不爭之系爭土地登
      記謄本、土地登記申請書、登記清冊、繼承系統表、遺產
      分割協議書、印鑑證明及財政部高雄市國稅局遺產稅繳清
      證明書等件附卷（參見原審卷第六、七頁、第二四八頁
      至第二六二頁）可參，堪認為真實。
（二）系爭大排竹段九二二地號土地應有部分十分之七，於九十
      六年四月十日以剩餘財產差額分配為原因，登記予被上訴
      人名下後，再於九十六年四月二十三日由李圖忠代書，檢
      具包括土地登記申請書、土地抵押權設定契約、甲○○○
      及訴外人吳自然、張玉惠等人之印鑑證明等文件，向台南
      縣白河地政事務申辦系爭抵押權設定登記，經該所以白地
      字第二０二四０號收件後，於同年五月三日登記完畢者，
      並有台南縣白河地政事務所於九十六年十月十七日，以所
      登字第０九六０００五九七一號函檢送土地登記申請書、
      抵押權設定契約書、九十六年三月二十二日請領之甲○○
      ○印鑑證明等相關文件存卷（原審卷第二五頁至第三六
      頁）可按。又，上揭九十六年三月二十二日請領之甲○○
      ○印鑑證明，係由訴外人張玉惠以被上訴人之受託人身分
      ，向高雄市三民區第二戶政事務所請領乙情，亦有高雄市
      三民區第二戶政事務所於九十七年一月十六日，以高市民
      二戶字第０九七００００四四八號函送之印鑑登記證明申
      請書、委託書在卷（原審卷第一頁、第一０頁、第一一
      頁）可佐 。
（三）證人即代書李圖忠於原審法院審理時到場供證：「本件是
      由乙○○、張玉惠委託我辦理，辦理過程中，吳自然、甲
      ○○○並未出面，『抵押權設定授權書』是訴外人劉錦暉
      交給我的，我看了這份授權書認為沒有問題。甲○○○的
      印鑑證明是張玉惠拿給我的，甲○○○、吳自然的印文，
      是張玉惠拿他們的印鑑章給我蓋的」等語（參見原審卷
      第一八九頁至第一九０頁）；證人劉錦暉亦證述：「『抵
      押權設定授權書』是上訴人與張玉惠商談好後，由伊於九
      十六年四月二十三日所擬並打字，『抵押權設定授權書』
      是伊及上訴人要求張玉惠拿給被上訴人蓋指印的，至於指
      印是否確由被上訴人所蓋，伊並不清楚。伊為上訴人處理
      『抵押權設定授權書』及抵押權設定過程中，並未與被上
      訴人接觸過」等語明確（參見原審卷第二三頁、第二四
      頁）。
（四）此外，證人吳自然、張玉惠於原審法院審理時到場，其中
      吳自然證述：「『抵押權設定授權書』為何有指印，我不
      清楚。因上訴人逼我們無論如何要拿我媽媽的土地權狀及
      印鑑證明去設定抵押，被上訴人的印鑑證明是張玉惠去向
      我母親拿的。我父親的繼承登記是我請代書去辦的，代書
      是上訴人介紹的。」等語明確（參見原審卷第一三六頁
      至第一三七頁）；張玉惠則證述：「曾向上訴人借過約三
      千多萬元。『抵押權設定授權書』是九十六年四月二十三
      日簽的，當時是上訴人拿來給我簽的。授權書上的指印不
      是我媽媽蓋的，因為上訴人叫我拿該授權書給被上訴人蓋
      ，我自己就私自蓋我的指印，被上訴人並不知道這件抵押
      權設定的事情。我婆婆的印鑑章是我拿給上訴人蓋的。因
      為上訴人說要辦理抵押權設定，我就把我婆婆要辦理繼承
      登記的印鑑證明給上訴人，我沒有跟被上訴人說要辦理系
      爭抵押權設定，她也不知道要辦理設定，她可能以為是在
      辦理繼承登記的事情。我有拿被上訴人的印鑑章，因為要
      辦理繼承登記得關係才拿到的，後來劉錦暉還我印鑑章時
      ，我有還給被上訴人」等語明確（參見原審卷第一三八
      頁至第一四０頁）
（五）至於「抵押權設定授權書」（原審第四一頁）之簽署日
      期為九十六年四月二十三日，上載：「本人甲○○○原以
      下列土地（按即坐落高雄市○○區○○段二小段三五三之
      一地號及系爭大排竹段九二二地號等二筆土地）為吳自然
      及張玉惠之過去、現在與未來之借款提供抵押權設定擔保
      予乙○○，並擔任義務人兼債務人，並授權吳自然及張玉
      惠全權處理抵押權設定事宜。」等語，其簽名欄則註記：
      「義務人兼債務人：甲○○○。被授權人：吳自然、張玉
      惠」，並由吳自然、張玉惠署押、蓋印；至於「甲○○○
      欄位」旁僅捺有指印，並無署押或印文者，此觀系爭「抵
      押權設定授權書」自明。惟上揭「抵押權設定授權書」上
      之指印，實係訴外人張玉惠之指印乙節，並經原審法院囑
      託內政部警政署刑事警察局鑑定明確，有該局於九十七年
      一月十六日刑紋字第０九七０００八五七八號鑑驗書在卷
      （參見原審卷第一六頁、第一七頁）可按，且為上訴人
      不爭執之事實。
（六）綜參上開各情：
  (一)兩造間並無成立系爭抵押權契約之合意；被上訴人並未授權
    訴外人吳自然、張玉惠設定系爭抵押權予上訴人：
    (1)證人張玉惠證述：因上訴人要求將「抵押權設定授權書」
      交與上訴人蓋指印，伊即私自蓋自己的指印乙節，核與卷
      附之「抵押權設定授權書」上指印係張玉惠所有之情節相
      符；衡情，苟被上訴人確有授權訴外人張玉惠辦理系爭抵
      押權，應上訴人要求而在系爭抵押權設定授權書捺下自己
      指印者，並非難事，當無由訴外人張玉惠在其上捺下自己
      指印之理；證人張玉惠之上開證述，與常情既無違背，堪
      認與實情相符，應足採信。
    (2)證人李圖忠及劉錦暉均證述：「辦理系爭抵押權期間，並
      未與被上訴人見面」等語，證人李圖忠更證述：「我看了
      這份授權書認為沒有問題，甲○○○的印文，是張玉惠拿
      他們的印鑑章給我蓋的」等語，足見證人李圖忠純係基於
      卷附之「抵押權設定授權書」所載，主觀意識認為被上訴
      人確有授權訴外人吳自然、張玉惠二人辦理系爭抵押權設
      定登記之意思者至明。惟「抵押權設定授權書」上之指印
      既非被上訴人所有，除此之外，亦無其他隻字片語足徵被
      上訴人確有同意授權訴外人吳自然、張玉惠二人辦理系爭
      抵押權設定；上訴人主張：被上訴人確有授權訴外人吳自
      然、張玉惠二人辦理系爭抵押權設定登記云云，即嫌無據
      。
    (3)證人張玉惠既證述：被上訴人所有印鑑章，係其因辦理繼
      承登記事務時取得，而交付上訴人俾便辦理系爭抵押權，
      被上訴人並不知情系爭抵押權登記等語明確；對照系爭「
      抵押權設定授權書」係於九十六年四月二十三日簽立，惟
      被上訴人及其他繼承人為申辦繼承吳天生遺產事務，委託
      吳欣生代書於九十六年四月四日向台南縣白河地政事務所
      申辦，而於同年月十日登記完畢者，時間相差未及半月；
      再參酌證人吳自然證述：「我父親的繼承登記是我請代書
      去辦的，代書是上訴人介紹的。」等情以觀，則被上訴人
      為辦理繼承登記而交付之印鑑章，甫經辦理繼承登記完畢
      後，於短時間內未及收回，即由訴外人張玉惠另行交付上
      訴人以辦理系爭抵押權者，於常情並不違背。被上訴人抗
      辯：系爭抵押權並未經伊同意辦理，伊並不知情者，核與
      證人張玉惠、吳自然上開證述情節相符，且不悖於常情，
      應堪採信。益見兩造間並無成立系爭抵押權契約之合意；
      被上訴人並未授權訴外人吳自然、張玉惠設定系爭抵押權
      予上訴人至明。
  (二)上訴人無法證明對於被上訴人有系爭抵押權所擔保之借款債
    權存在：
    上訴人主張：對被上訴人確有系爭系爭抵押權所擔保之借款
    債權存在乙節，無非係以其提出其上蓋有被上訴人及訴外人
    吳自然、張玉惠印文之系爭本票一紙（原審卷第一四九頁
    ）為其論據；惟查被上訴人既否認系爭本票上印文，係其親
    自用印加蓋之事實，對照上訴人主張系爭本票係由被上訴人
    及訴外人吳自然、張玉惠共同簽發，並由被上訴人提供系爭
    土地設定抵押權，作為渠借款債權之擔保等語，足見系爭本
    票上被上訴人之印文與系爭抵押權設定時，均係在同一時間
    內辦理者亦明；然辦理系爭抵押權之相關文件上之被上訴人
    印文，係訴外人張玉惠未經被上訴人同意及授權，利用被上
    訴人另案申辦吳天生遺產分割登記時，暫時持有被上訴人之
    印章，而私自加蓋於上揭文件之上者，已如上述；上訴人即
    難僅憑系爭本票上之印文確係被上訴人之印文，遽認被上訴
    人即有共同簽發系爭本票之事實。此外，上訴人就兩造間確
    有系爭六百萬元金錢借貸之意思表示互相一致，且上訴人曾
    交付被上訴人借款六百萬元等，關於消費借貸契約之成立、
    生效要件之事實，並未提出積極事證以實其說，亦難僅以系
    爭一紙本票，推斷兩造間即存在有六百萬元之借貸法律關係
    。上訴人主張對於被上訴人有系爭抵押權所擔保之六百萬元
    借款債權存在者，尚屬無法證明。
  (三)上訴人再抗辯：被上訴人與訴外人吳自然、張玉惠共同簽發
    系爭本票交渠收執，縱認被上訴人並未向渠借款，亦有承擔
    張玉惠、吳自然之借款債務之意思云云；惟按免責的債務承
    擔，係指第三人與債權人或債務人訂立契約，而承擔債務人
    之債務之謂，此觀民法第三百條及第三百零一條規定自明。
    是以債務承擔契約之成立，仍應於契約當事人就債務承擔之
    契約標的達於意思表示合致者，始足成立。本件姑不論被上
    訴人已否認親自或授權他人在系爭本票上蓋章之事實；縱被
    上訴人確有在系爭六百萬元本票上蓋章者，惟上訴人既同時
    主張被上訴人與訴外人吳自然、張玉惠二人應同負系爭本票
    上借款債務之償還責任，與債務承擔契約成立生效後，原有
    債務人即予免責之情形亦有不合；是依上訴人主張之上開事
    實言，難認屬於債務承擔情形。上訴人僅以被上訴人在系爭
    本票上用印云云，即認被上訴人即有承擔訴外人吳自然、張
    玉惠二人之借款債務云云，亦嫌無據。
  (四)上訴人又抗辯：被上訴人曾另以其所有坐落左營區○○段○
    ○段三五三之一地號土地，於九十六年五月間設定抵押權予
    上訴人，該抵押權之設定與本件抵押權之設定係一前後連貫
    之社會事實，參酌該菜公段抵押權之設定過程，足認被上訴
    人同意或知悉本件抵押權之設定云云；然查：被上訴人非惟
    否認上訴人之上開主張，並抗辯：上開另筆抵押權設定之民
    事糾葛，現已另案向高雄地院起訴審理中者，此有上訴人提
    出之民事法院審理筆錄在卷（本審卷第九一頁至第九五頁）
    足參。況上開另筆抵押權設定登記之時間及標的，與系爭抵
    押權設定者並不相同，上訴人亦難比附援引，作為有利上訴
    人之認定。
六、上訴人復抗辯：縱被上訴人並未授權訴外人吳自然、張玉惠
    設定系爭抵押權予上訴人者，被上訴人仍應對上訴人負民法
    第一百六十九條表見代理之授權人責任云云；惟按民法第一
    百六十九條關於由自己之行為表示以代理權授與他人者，對
    於第三人應負授權人之責任之規定，原以本人有使第三人信
    為以代理權授與他人之行為，為保護代理交易之安全起見，
    有使本人負相當責任之必要而設，故本人就他人以其名義與
    第三人所為之代理行為，應負授權人之責任者，須以他人所
    為之代理行為，係在其曾經表示授與他人代理權之範圍內為
    其前提要件（最高法院四十年台上字第一二八一號判例參照
    ）；是以由自己之行為表示以代理權授與他人者，對於第三
    人應負授權人之責任，必須本人有表見之事實，足使第三人
    信該他人有代理權之情形存在，始足當之。我國人民將自己
    印章交付他人，委託該他人辦理特定事項者，比比皆是，倘
    持有印章之該他人，除受託辦理之特定事項外，其他以本人
    名義所為之任何法律行為，均須由本人負表見代理之授權人
    責任，未免過苛（最高法院七十年台上字第六五七號判例參
    照）。查：
（一）被上訴人並未授權訴外人吳自然、張玉惠辦理系爭抵押權
      予上訴人，系爭抵押權設定契約書、土地登記申請書、抵
      押權授權書上之被上訴人印文，均係由訴外人張玉惠蓋用
      者，已如上述；對照證人即李圖忠、劉錦暉均證述：申辦
      系爭抵押權設定過程中，未曾與被上訴人見面、接洽之事
      實，堪認被上訴人並未授權訴外人張玉惠代辦系爭抵押權
      設定登記者，已如上述。
（二）其次，被上訴人因其夫吳天生於九十五年七月十一日死亡
      ，被上訴人及其他法定繼承人於繼承吳天生之遺產後，並
      協議為遺產分割。其中約定就系爭白河鎮○○○段九二二
      地號土地部分，由被上訴人以辦理夫妻剩餘財產差額分配
      為原因，取得應有部分十分之七，其餘應有部分十分之三
      則以繼承為原因，由訴外人吳自隆分配取得，並委託吳欣
      生代書於九十六年四月四日向台南縣白河地政事務所申辦
      ，而於同年月十日登記完畢者，既如上述，上揭被上訴人
      申辦繼承登記完畢日期，距離上訴人於九十六年四月二十
      三日，委託代書申辦系爭抵押權設定登記之日期，僅有短
      暫十餘天，被上訴人因而抗辯：系爭印章係其交付訴外人
      張玉惠，作為辦理繼承登記之用，其授權範圍不及於辦理
      系爭抵押權登記事務者，與情理並無違背而堪採信。則依
      上開說明，訴外人張玉惠擅將被上訴人之印鑑章、印鑑證
      明及系爭土地所有權狀交付與上訴人，用以設定系爭抵押
      權，既不在被上訴人曾經表示授與他人代理權之範圍內，
      即難認被上訴人本人有何使第三人信為以代理權授與他人
      之行為。參照上訴人自承曾多次找被上訴人等人協商訴外
      人吳自然、張玉惠債務清償事宜等語，足見上訴人非不可
      直接與被上訴人接洽商談，以確認被上訴人是否確有以系
      爭土地設定予上訴人，並擔任義務人兼債務人之真意，或
      確有授權訴外人吳自然、張玉惠辦理系爭抵押權設定事宜
      ，乃其未此之為，並未親自與被上訴人會面確認，僅以被
      上訴人交付印章予訴外人張玉惠，遽認即有表見代理效力
      之適用云云，不惟無相當事證足資佐證，已難盡信；且縱
      然確有交付他人保管之事實，上訴人授權訴外人張玉惠目
      的，僅在代辦繼承及分割遺產登記事宜而已，則就系爭抵
      押權登記，即不能要求被上訴人負表見代理之授權人責任
      。揆諸上開說明，上訴人之上開主張，亦無足採。
七、綜上，被上訴人並未向上訴人借貸任何款項，復未承擔訴外
    人吳自然、張玉惠二人對於上訴人之借款債務，且未提供系
    爭土地，設定系爭抵押權予上訴人，以擔保被上訴人自己或
    訴外人吳自然、張玉惠二人對於上訴人之借款債務；兩造間
    就系爭抵押權及抵押權所擔保之抵押借款債權之法律關係均
    不存在，因上訴人否認之，致上訴人之法律上地位受有侵害
    之危險，即有以確認之訴除去不安之法律上利益。從而，上
    訴人本於確認之訴請求權及本於物上請求權，求為命：確
    認系爭抵押權，及抵押權所擔保上訴人對於被上訴人之借款
    債權均不存在。上訴人應將系爭抵押權設定登記塗銷之判
    決，洵屬有據，應予准許；原審為上訴人敗訴之判決，於法
    並無不合，上訴意旨猶執前詞，指摘原判決不當，求予廢棄
    改判，為無理由，應駁回其上訴。
八、本件事證已臻明確，兩造其餘攻擊防禦方法之陳述，與判決
    結果並無影響，爰不一一論述，併此敘明。
九、據上論結，本件上訴為無理由，依民事訴訟法第四百四十九
    條第一項、第七十八條，判決如主文。
中    華    民    國    97    年    10    月    21    日
                  民事第三庭    審判長法  官  陳  光  秀
                                      法  官  曾  平  杉
                                      法  官  李  文  賢
上為正本係照原本作成。
如對本判決上訴，須於判決送達後20日內向本院提出上訴狀，未
表明上訴理由者，應於上訴後20日內，向本院提出理由書（須附
繕本）。依法須繳納裁判費並應委任律師為訴訟代理人，始得上
訴。
中    華    民    國    97    年    10    月    22    日
                                      書記官  劉  清  洪
【附記】
民事訴訟法第466條之1：
(1)對於第二審判決上訴，上訴人應委任律師為訴訟代理人。但上
  訴人或其法定代理人具有律師資格者，不在此限。
(2)上訴人之配偶、三親等內之血親、二親等內之姻親，或上訴人
  為法人、中央或地方機關時，其所屬專任人員具有律師資格並
  經法院認為適當者，亦得為第三審訴訟代理人。
民事訴訟法第466條之2：
  上訴人無資力委任訴訟代理人者，得依訴訟救助之規定，聲請
  第三審法院為之選任律師為其訴訟代理人。


司法院資訊處製作；財團法人民間司法改革基金會備份。
